臺灣桃園地方法院民事判決
110年度重訴字第270號
原      告  彭玉洪  

訴訟代理人  楊進興律師
被      告  陳進修  
            桃園汽車客運股份有限公司

法定代理人  佑高投資股份有限公司

上  一  人
指派代表人  任季男  
訴訟代理人  宋嬅玲律師
            張茂煒  
上列當事人間請求侵權行為損害賠償事件，經本院刑事庭以107
年度桃簡附民字第160號裁定移送前來，本院於民國111年3月22
日言詞辯論終結，判決如下：
    主      文
一、被告陳進修應給付原告新臺幣435,015元，及自民國107年9
    月10日起至清償日止，按年息5%計算之利息。
二、原告其餘之訴駁回。
三、訴訟費用由被告陳進修負擔3%，餘由原告負擔。
四、本判決第一項得假執行。
五、原告其餘假執行之聲請駁回。
    事實及理由
壹、程序方面： 
一、被告桃園汽車客運股份有限公司（下稱桃園客運）之法定代
    理人原為黃伯弘，嗣於本院審理中先變更為吳虹映，再變更
    為佑高投資股份有限公司，業據吳虹映、佑高投資股份有限
    公司分別檢附公司變更登記表具狀聲明承受訴訟（桃簡字卷
    第20至22頁、重訴字卷第367至370頁），合於民事訴訟法第
    175條第1項規定，先予說明。
二、按訴狀送達後，原告不得將原訴變更或追加他訴，但擴張或
    減縮應受判決事項之聲明者，不在此限，民事訴訟法第255
    條第1項第3款定有明文。原告起訴係聲明：㈠被告應連帶給
    付原告新臺幣（下同）13,110,361元，及自起訴狀繕本送達
    日起至清償日止，按年息5%計算之利息。㈡願供擔保，請准
    宣告假執行。嗣於本院審理中變更如後開原告訴之聲明所示
    （重訴字卷第61頁），核屬擴張應受判決事項之聲明，合於
    上開規定，應予准許。
三、被告陳進修經合法通知，未於言詞辯論期日到場，核無民事
    訴訟法第386 條各款所列情形，爰依原告之聲請，由其一造
    辯論而為判決。 
貳、實體方面：
一、原告主張：原告於民國107年3月11日晚間搭乘被告陳進修所
    駕駛之被告桃園客運之公車。原告於搭乘途中，因故與被告
    陳進修發生爭執，嗣原告於同日晚間7時42分許，在桃園市○
    ○區○○路000號前下車後，用力踢踹公車之車門，被告陳進修
    見狀，竟基於傷害之犯意，隨即下車以徒手方式毆打原告頭
    部，致原告受有唇撕裂傷、頭部鈍挫傷併頭暈、亞急性右側
    硬腦膜下出血併左側偏癱，復經診斷有輕度失智症等傷害。
    被告陳進修上開侵權行為業經本院以109年度訴字第586號刑
    事判決判處有期徒刑在案。而原告受有下列損害：醫療費用
    216,411元、不能工作之損失282,000元、勞動能力減損7,61
    4,000元、精神慰撫金500萬元，共計13,112,411元。桃園客
    運應就受僱人被告陳進修之侵權行為負連帶賠償責任，爰依
    民法第184條第1項前段、第188條規定，提起本件訴訟。並
    聲明：㈠被告應連帶給付原告13,112,411元，及自起訴狀繕
    本送達日起至清償日止，按年息5%計算之利息。㈡願供擔保
    ，請准宣告假執行。
二、被告則以：
  ㈠被告桃園客運公司：因為原告在下車時用力踢踹公車車門，
    被告陳進修見狀方下車與原告理論進而毆打原告，斯時非在
    執行職務中，被告陳進修個人之犯罪行為自不應令被告桃園
    客運公司負連帶賠償責任。被告陳進修於107年3月11日毆打
    原告僅造成原告受有唇撕裂傷、頭部鈍挫傷併頭暈之傷勢，
    原告於107年4月28日發生亞急性右側硬腦膜下出血併左側偏
    癱，及於109年3月6日診斷有輕度失智症，與被告陳進修之
    上開傷害行為無相當因果關係。故原告只能請求被告陳進修
    賠償107年3月11日的醫療費用1,680元，且依原告所受傷勢
    不影響工作，原告請求不能工作之損失、勞動能力減損均無
    理由，精神慰撫金則屬過高等語置辯。並聲明：1.原告之訴
    及假執行之聲請均駁回。2.如受不利之判決，願供擔保請准
    宣告免為假執行。
  ㈡被告陳進修經合法通知，未於言詞辯論期日到場，亦未提出
    書狀為任何聲明或陳述。
三、得心證之理由：
  ㈠被告陳進修應負侵權行為損害賠償責任。
    1.因故意或過失，不法侵害他人之權利者，負損害賠償責任
      ，民法第184條第1項前段定有明文。被告陳進修於107年3
      月11日徒手方式毆打原告頭部，致原告受傷乙情，業據被
      告陳進修於本院109年度訴字第586號刑事案件中坦承不諱
      ，並經上開刑事判決判處有期徒刑6月得易科罰金在案，
      嗣被告陳進修上訴後，經臺灣高等法院以110年度上訴字
      第505號刑事判決撤銷改判為有期徒刑4月得易科罰金確定
      在案，業據本院調卷核閱無訛，堪信屬實，則原告主張被
      告陳進修應負侵權行為損害賠償責任，即屬有據。
    2.原告主張被告陳進修於107年3月11日毆打原告受有唇撕裂
      傷、頭部鈍挫傷併頭暈、亞急性右側硬腦膜下出血併左側
      偏癱，復經診斷有輕度失智症等傷害。經查：
      ⑴本案發生時間於107年3月11日晚間7時42分許，原告遭被
        告毆打後於同日20時14分至衛生福利部桃園醫院（下稱
        桃園醫院）就醫，經診斷原告有：「唇撕裂傷2公分、
        頭部鈍挫傷併頭暈」，經診治後予傷口縫合，有該醫院
        診斷證明書在卷可稽（重訴字卷第119頁），可證原告
        於案發時確時受有頭部傷害，原告嗣於107年4月間開始
        出現頭暈，並於107年4月28日突然暈倒，送至桃園醫院
        急診治療，當日因頭部外傷併亞急性右側硬腦膜下出血
        併左側偏癱，緊急接受右側開顱手術移除血塊等情，亦
        有該醫院出具之診斷證明書在卷可稽（重訴字卷第193
        頁）。
      ⑵又原告所受「頭部外傷併亞急性右側硬腦膜下出血併左
        側偏癱」等傷勢與前揭107年3月11日就醫時所診斷傷勢
        ，經本院刑事庭函詢桃園醫院結果，該院於107年12月1
        1日函覆：「彭先生於000年0月00日因右腦亞急性硬膜
        下血腫合併左側肢體偏癱接受緊急開顱手術治療。依臨
        床經驗，亞急性硬膜下血腫應為六至十二週前之頭部外
        傷造成」（重訴字卷第195頁）；復於108年6月3日函覆
        ：「二、傷者之診斷為：右側額葉.頂葉.顳葉硬腦膜下
        亞急性血腫合併腦神經壓迫及左側肢體偏癱。三、根據
        107年4月28日早上9時56分腦部電腦斷層掃描之結果以
        及當日下午手術中實際情形，傷者右側硬腦膜下血腫有
        一部分仍為塊狀並非完全液化（血腫在急性期為塊狀，
        慢性其則為液狀），因此判斷其為亞急性（subacute）
        血腫。依據臨床經驗，頭部外傷後二至八週間的血腫皆
        可能有此表現」（重訴字卷第197頁），則原告於107年
        4月28日所診斷出之右腦亞急性硬膜下血腫，係於107年
        3月11日後約6至7週間所發生，堪認與被告於107年3月1
        1日所為之傷害行為間，有相當因果關係。
      ⑶至於原告主張因被告陳進修之傷害行為受有「輕度失智
        症」云云，固經國立臺灣大學醫學院附設醫院（下稱臺
        大醫院）於109年5月6日函覆本院刑事庭：「彭玉洪先
        生於000年0月00日主訴被公車司機打導致頭部外傷，10
        7年4月27日被發現路倒併大小便失禁，電腦斷層顯示慢
        性硬腦膜下出血，接受手術。109年3月6日至本院門診
        接受神經心理檢查，結果顯示行動緩慢，記憶力減退，
        MMSE=26/30，CDR=1，診斷為輕度失智症，應符合為難
        治之重傷害。」（重訴字卷第163、165頁）；及於109
        年10月30日函覆本院刑事庭：「彭玉洪先生於000年0月
        00日被打，107年4月27日因意識昏迷被送至桃園醫院急
        診，電腦斷層顯示右側亞急性硬腦膜下腔出血，接受開
        顱手術。108年5月19日因口齒不清，左側無力，電腦斷
        層顯示右側慢性硬腦膜下出血，接受引流手術。109年3
        月12日本院神經心理衡鑑顯示：Full scale IQ79（8％
        ），MMSE＝26/30，CRD＝1。彭先生肢體力量對稱，可自
        行行走，但反應遲鈍，神經心理衡鑑吻合為輕度失智症
        。彭先生腦部所受之傷，吻合為107年3月10日因頭部外
        傷所致」等語（重訴字卷第167、169頁）；及桃園醫院
        之109年9月7日診斷證明書記載：「診斷：1.頭部外傷
        併亞急性右側硬腦膜下出血併左側偏癱。2.頸椎第四、
        五及五、六節椎間盤突出併脊髓神經壓迫。3.失智症，
        伴有行為障礙；醫師囑言：107年4月28日至急診求治，
        當日接受緊急右側開顱手術併移除血塊後住加護病房治
        療，107年4月30日轉普通病房治療，107年5月8日出院
        ，107年8月20日、8月29日、10月8日門診追蹤治療。10
        9年9月7日於門診追蹤複查。傷者因頭部外傷、腦傷導
        致行動緩慢、記憶力減退之後遺症。」（重訴字卷第16
        1頁）。依上可知，原告於109年3月12日始經臺大醫院
        認定患有「輕度失智症」，及桃園醫院於109年9月7日
        認定原告所患有「失智症」，距被告陳進修於107年3月
        11日之傷害行為時均已有相當期間，且原告另受有非被
        告陳進修傷害行為造成之「頸椎第四、五及五、六節椎
        間盤突出併脊髓神經壓迫」，尚難遽認原告患有「輕度
        失智症」之結果與被告陳進修之傷害行為間具有相當因
        果關係。
      ⑷依上所述，被告陳進修於107年3月11日毆打原告，致原
        告受有唇撕裂傷、頭部鈍挫傷併頭暈、亞急性右側硬腦
        膜下出血併左側偏癱之傷勢。原告主張尚受有輕度失智
        症云云，並不可採。被告桃園客運辯稱僅受有唇撕裂傷
        、頭部鈍挫傷併頭暈云云，亦不可採。
  ㈡被告桃園客運不負連帶賠償責任。
    1.按受僱人因執行職務，不法侵害他人之權利者，由僱用人
      與行為人連帶負損害賠償責任，民法第188條第1項本文定
      有明文。次按，受僱人之行為若於客觀上並不具備受僱人
      執行職務之外觀，或係受僱人個人之犯罪行為而與執行職
      務無關，僱用人自無須負賠償責任（最高法院107年度台
      上字第856號民事判決意旨參照）。
    2.查被告陳進修為被告桃園客運之司機，執行職務行為即駕
      駛汽車，本件事發經過為原告下車後，用力踢踹公車之車
      門，被告陳進修見狀隨即下車以徒手方式毆打原告，有本
      院109年度訴字第586號刑事判決事實欄在卷可參（桃司簡
      調字卷第5頁），則被告陳進修之傷害行為並非因駕駛汽
      車所致，亦與其駕駛職務無關，純粹是其個人行為造成原
      告受傷，僱用人即被告桃園客運自無須負連帶賠償責任，
      故原告請求被告桃園客運連帶賠償，即屬無據。
  ㈢原告得請求賠償之金額若干？
    1.醫療費用：
      ⑴原告請求如附表所示醫療費用共計216,411元，固提出如
        附表證據欄之醫療費用收據為憑。其中編號1至5，核與
        桃園醫院之診斷證明書記載之就診日期相符，且治療之
        症狀亦為被告陳進修傷害行為所造成之唇撕裂傷、頭部
        鈍挫傷併頭暈、亞急性右側硬腦膜下出血併左側偏癱傷
        勢，另編號7屬於上開傷勢之追蹤治療，亦有診斷證明
        書可憑，則原告請求編號1至5、7之費用共計214,215元
        ，均與被告陳進修之傷害行為有關且屬增加生活上需要
        之費用，為有理由。
      ⑵至於編號6、8、9，原告雖有提出收據，然收據上有記載
        包含診斷書或證明書費，卻未見原告提出，難認原告此
        3次就診之內容是否與被告陳進修之傷害行為有關，此
        部分請求即不准許。
      ⑶小結：原告得請求之醫療費用為214,215元，逾此範圍，
        為無理由。
    2.不能工作之損失：
      原告主張其自107年3月11日起至107年6月30日止共計3個
      月不能工作，受有薪資損失282,000元云云。惟查：
      ⑴依桃園醫院107年5月8日診斷證明書記載：「診斷：頭部
        外傷併亞急性右側硬腦膜下出血併左側偏癱；醫師囑言
        ：107年4月28日至急診求治，當日接受緊急右側開顱手
        術併移除血塊後住加護病房治療，107年4月30日轉普通
        病房治療，107年5月8日出院，宜休養2週並門診追蹤」
        （桃簡附民字卷第31頁）。則原告除上開手術住院期間
        不能工作外，出院後宜休養2週即至107年5月22日。
      ⑵依原告任職的新興學校財團法人桃園市新興高級中等學
        校（下稱新興高中）於110年8月30日函覆之原告請假資
        料顯示，原告自110年4月30日起至110年5月11日請病假
        12日、110年5月16日請病假1日，另於110年6月1日是請
        事假1日至勞保局補件，其餘迄至原告於107年7月31日
        退休前無請假紀錄等語（重訴字卷第39至41頁）；及依
        該校於110年11月11日函覆之說明及薪資單（重訴字卷
        第233至265頁），可知原告請病假並未扣薪。惟依該校
        教職員獎懲辦法規定，該校教師因事、病請假，悉由教
        務處安排相關科目師資代課，按月統計結算所缺鐘點費
        ，統一由學校會計覆核後，次月由出納撥付給代課教師
        ，教師不得自行覓請教師代課。而原告於107年4月缺課
        5節（4月30日請假），代課費用2,000元，已於107年5
        月自原告薪資扣除，107年5月缺課49節（5月1日至11日
        、5月16日、5月17日、 5月31日請假），代課費用已由
        原告107年6月薪資扣除19,600元（重訴字卷第233、243
        、247、259、261頁）。本院認為其中107年5月31日無
        看診紀錄，亦非休養期間，則代課費用800元與被告陳
        進修傷害行為無關。故原告薪資中遭扣除之代課費用20
        ,800元（2,000元＋19,600元－800元），為原告不能工作
        之損失。
      ⑶小結：原告得請求之不能工作之損失為20,800元，逾此
        範圍，則無理由。
    3.勞動能力減損7,614,000元
      原告為43年4月1日生，其主張教師強制退休年齡為70歲，
      而其自107年7月1日起至114年3月31日（滿70歲），共81
      個月無法工作，每月薪資94,000元，共損失7,614,000元
      。惟查：
      ⑴依新興高中於110年11月11日函覆依私校退撫儲金監理法
        規輯要及釋例第16條明定教職員年滿65歲，私立學校應
        主動辦理其屆齡退休（重訴字卷第233、235頁）。故原
        告至多僅能工作至65歲。 
      ⑵另本院依原告聲請囑託長庚醫療財團法人林口長庚紀念
        醫院（下稱林口長庚醫院）鑑定原告之勞動能力減損，
        該院於111年1月12日函覆略以「據病歷所載，彭君係於
        110年12月29日由法警戒護至本院職業醫學科門診接受
        勞動力減損評估，經醫師依其現況參閱其病歷，予以臨
        床問診及進行理學檢查，另安排簡易式智能測驗（MMSE
        ）；綜合上述檢查評估，彭君因頭部外傷、顱內出血等
        病情，雖言語功能尚正常，惟仍殘存智能減退、左側肢
        體稍無力，僅可緩慢行走等後遺症。上開病情依美國醫
        學會障害評估指引之評核標準（AMA第六版）及美國加
        州永久失能評估準則2005年版，加以綜合其賺錢能力、
        職業、年齡等因素予以調整計算鑑定後，其勞動力減損
        22%。」等語及計算公式（重訴字卷第385、387頁）。
      ⑶觀之上開鑑定報告，係就原告「智能減退」、「左手較
        無力」、「行走緩慢」各別評估全人損傷百分比，再依
        未來工作收入能力、職業、年齡調整後綜合評估。然本
        院前已認定原告所受「輕度失智症」難認與被告陳進修
        之傷害行為有相當因果關係；另依林口長庚醫院護理紀
        錄單所示：「107年5月19日護理紀錄單記載：…肌肉張
        力左上肢：musclepower=5、肌肉張力左下肢：musclep
        ower=5…，肢體活動度可，臥床時可自行翻身及移位，
        可自行下床活動，關節無僵硬及攣縮情形，…」（重訴
        字卷第303頁）、「107年5月20日護理紀錄單記載：…肢
        體活動度可，下床活動步態平穩無跌倒，…」（重訴字
        卷第305頁），及林口長庚醫院107年5月20日診斷證明
        書記載：「診斷：右側慢性硬腦膜下血腫；醫囑：病患
        於107年5月18日至本院急診求診，於當日轉一般病房繼
        續觀察與治療，於107年5月20日出院，改門診追蹤治療
        。」（桃簡附民字卷第35頁），足見原告於107年5月19
        日、20日並無左手無力、行動緩慢之情形。
      ⑷本件鑑定於110年12月29日鑑定時，距107年3月11日被告
        陳進修之傷害行為已經過3年9月，期間原告還有其他病
        症如「頸椎第四、五及五、六節椎間盤突出併脊髓神經
        壓迫」（重訴字卷第161頁），無法證明原告「左手較
        無力」、「行走緩慢」之情形與陳進修之傷害行為有相
        當因果關係。
      ⑸小結：原告並未因陳進修之傷害行為受有勞動能力減損
        ，原告請求此部分賠償，為無理由。
    4.精神慰撫金：
      ⑴按精神慰撫金之多寡，應斟酌雙方之身分、地位、資力
        與加害程度，及其他各種情形核定相當之數額，該金額
        是否相當，自應依實際加害情形與被害人所受之痛苦及
        雙方之身分、地位、經濟狀況等關係決定之（最高法院
        51年台上字第223 號判例意旨參照）。
      ⑵原告因被告陳進修之傷害行為，受有唇撕裂傷、頭部鈍
        挫傷併頭暈、亞急性右側硬腦膜下出血併左側偏癱之傷
        勢，精神上自受有痛苦，故原告請求被告賠償精神慰撫
        金，自屬有據。原告為大學畢業，107年7月31日退休前
        為教師，月薪約94,000元，109年所得總額約32餘萬元
        ，名下有房屋1筆、土地7筆、投資2筆；被告陳進修為
        高職畢業，職業為司機，109年所得總額約17萬元，名
        下有汽車2輛等情，有言詞辯論筆錄、警詢筆錄及兩造
        稅務電子閘門財產所得調件明細表在卷可參（附於個資
        卷及重訴字卷第447、451頁）。本院審酌被告陳進修侵
        害行為之手段方式、原告受傷之程度、兩造之身分地位
        、資力、及智識程度等一切情狀，認原告請求被告賠償
        精神慰撫金於20萬元之範圍內為適當，逾此範圍之請求
        則不應准許。
     5.小結：原告得請求被告陳進修賠償之金額為435,015元（
       醫療費用214,215元＋不能工作之損失為20,800元＋勞動能
       力減損0元＋精神慰撫金20萬元），逾此範圍，為無理由
       。
四、末按給付無確定期限者，債務人於債權人得請求給付時，經
    其催告而未為給付，自受催告時起，負遲延責任。其經債權
    人起訴而送達訴狀，或依督促程序送達支付命令，或為其他
    相類之行為者，與催告有同一之效力。又遲延之債務，以支
    付金錢為標的者，債權人得請求依法定利率計算之遲延利息
    ；而應付利息之債務，其利率未經約定，亦無法律可據者，
    週年利率為5%，民法第229條第2項、第233條第1項前段、第
    203條分別定有明文。本件原告請求被告為損害賠償，未定
    給付期限、以支付金錢為標的，又未約定利息，則被告自受
    催告時起，負遲延責任，是原告就上述得請求之金額，併請
    求自起訴狀繕本送達被告陳進修之翌日即107年9月10日起（
    於107年8月30日寄存於被告陳進修住所地之警察機關，依法
    於107年9月9日生送達效力，桃簡附民卷第43頁）至清償日
    止，按年息5％計算之利息，亦屬有據，惟原告請求自送達日
    起算利息，尚屬無據。
五、綜上所述，原告依民法184條第1項規定，請求被告陳進修給
    付如主文第1項所示，為有理由，應予准許；逾此範圍，為
    無理由，應予駁回。
六、本判決所命被告給付之金額未逾50萬元，應依民事訴訟法第
    389條第1項第5款之規定，依職權宣告假執行。至原告敗訴
    部分，其假執行之聲請已失所附麗，應併予駁回之。 
七、本件事證已臻明確，兩造其餘攻擊防禦方法及舉證，核與判
    決結果無影響，爰不予一一論述，併此敘明。
八、本件係刑事庭移送民事庭之附帶民事訴訟案件，免納裁判費
    用。惟原告於移送後擴張聲明，徵收裁判費1,000元，及支
    出鑑定費用，爰依民事訴訟法第79條、第85條第1項但書之
    規定，諭知訴訟費用如主文第3項所示。
中　　華　　民　　國　　111 　年　　4 　　月　　22　　日
                  民事第三庭  法  官  吳佩玲
附表、原告請求之醫療費用明細
編號 就診日期 金額 證據 1 107.3.11 1,680元 收據（桃簡附民字卷第15頁） 診斷證明書（重訴字卷第119頁） 2 107.5.8 600元 收據（桃簡附民字卷第17頁） 3 107.5.8 209,503元 收據（桃簡附民字卷第19頁） 診斷證明書（桃簡附民字卷第31頁） 4 107.5.16 900元 收據（桃簡附民字卷第21頁） 診斷證明書（桃簡附民字卷第33頁） 5 107.5.20 1,072元 收據（桃簡附民字卷第23頁） 診斷證明書（桃簡附民字卷第35頁） 6 107.6.12 350 收據（桃簡附民字卷第25頁） 7 107.8.20 460元 收據（重訴字卷第73頁） 診斷證明書（桃簡附民字卷第37頁） 8 107.8.29 820元 收據（重訴字卷第71頁） 9 107.10.8 1,026元 收據（重訴字卷第75頁）  小計 216,411元  

以上正本係照原本作成。
如對本判決上訴，須於判決送達後20日內向本院提出上訴狀。如
委任律師提起上訴者，應一併繳納上訴審裁判費。
中　　華　　民　　國　　111 　年　　4 　　月　　22　　日
                              書記官　龍明珠